臺灣臺南地方法院家事判決　　　　　　　95年度家簡字第12號
原　　　告　戊 ○ ○
訴訟代理人　鄭淑子律師
被　　　告　丙 ○ ○
　　　　　　丁 ○ ○
　　　　　　乙 ○ ○
　　　　　　甲○○○
上列當事人間請求分割遺產事件， 經本院於民國96年4月16日言
詞辯論終結，判決如下：
    主      文
兩造共有如附表所示之不動產應予變賣，所得價金按兩造應繼分
各五分之一比例分配。
兩造共有之新台幣參萬參仟陸佰元，按兩造應繼分各五分之一比
例分配。
訴訟費用由被告丙○○、丁○○、乙○○、甲○○○各負擔五分
之一，由原告負擔五分之一。
    事實及理由
甲、程序方面：
  一、被告丁○○、乙○○、甲○○○經合法通知，均未於最後
      言詞辯論期日到場， 核皆無民事訴訟法第386條各款所列
      情形，爰依原告聲請，由其一造辯論而為判決。
乙、實體方面：
  一、原告主張：
    (一)兩造均係被繼承人鄭相海、劉秀英之子女，兩造共同繼承
      被繼承人鄭相海、劉秀英之遺產，僅餘坐落台南市○區○○段779地號、面積34423平方公尺、 權利範圍0000000分
      之942之土地及其上台南市○區○○段2610建號、 門牌號
      碼：長榮路5段41巷13號13樓之5、面積100.74平方公尺、
      權利範圍全部之建物（前揭土地、建物，以下合併簡稱系
      爭不動產），現金部分業已分割完畢，除此之外，別無其
      他尚未分割之遺產，惟因兩造對系爭不動產之管理處分意
      見不一，致迭生糾紛，損害兄弟姊妹情感，爰提出土地謄
      本一份、建物謄本一份、地價稅影本一份、房屋繳款書影
      本一份、繼承系統表影本一份、除戶謄本影本一份、戶籍
      謄本影本二份、財政部台灣省南區國稅局遺產稅免稅證明
      書影本二紙、台南地檢署不起訴處分書影本二份、台南市
      北區調解委員會調解書影本一紙、台南地檢署聲請簡易處
      刑書影本一份、台南地院刑事簡易判決影本一份、台南地
      院刑事判決及台灣高等法院台南分院刑事判決影本一份、
      土地謄本影本一份為證，並請求將兩造共有之系爭不動產
      予以變賣，所得價金，按原告、被告應有部分各五分之一
      比例分配之，訴訟費用由原告負擔五分之一，餘由被告負
      擔。
    (二)查被繼承人鄭相海、劉秀英遺產除系爭不動產外，只有存
      款595,050元，上開存款用以支付其二人喪葬費用後， 仍
      有不足，但原告遺產申報時，仍申報被繼承人存款為13,2
      45元，劉秀英之存款為9,115元。 被告丙○○於被繼承人
      鄭相海、劉秀英死亡後，對父母之喪葬費用分文不出，反
      而一再對手足興訟，均經台南地方法院檢察署為不起訴處
      分。原告及被告丁○○為免被告丙○○纏訟不休，同意就
      父母所遺現金給付五分之一即119,010元予 被告丙○○，
      並於94年3月15日於台南市北區調解委員會成立調解， 被
      告於上開調解時日，得意洋洋對原告說：「有告就有錢拿
      」，對其於父母往生前整整九年未回家探視父母，連母親
      之告別式亦未參加及不願分攤父母喪葬費等行為毫無愧意
      ，原告心痛之餘，即指責被告丙○○「你不要臉」，詎被
      告丙○○竟掏出錄音機錄音，並對原告即其雙胞胎姊姊提
      出妨害名譽告訴，經台南地方法院檢察署檢察官94年度偵
      字第7152號聲請簡易判決處刑，並經鈞院94年度簡字第21
      27號簡易判決處罰金九千元，原告不服提起上訴，經鈞院
      94年度簡上字第328號刑事判決撤銷原判決， 改判原告無
      罪，台灣高等法院台南分院95年度上易字第159號 刑事判
      決維持原判。
    (三)被告丙○○抗辯稱被繼承人即兩造父母之遺產動產部分有
      現金、勞保死亡補助及本案系爭房屋 自92.12.1至95.5月
      之租金，但查：
      1.被告丙○○主張被繼承人鄭相海生前 提領現金400,000
        元及498,800部分： 惟被繼承人鄭相海就其自有財產本
        有自由處分之權，鄭相海在世時提領之現金並不屬於鄭
        相海之遺產，被告丙○○將鄭相海生前處分之現金主張
        應納入遺產分配，於法不合。
      2.就被告丙○○主張鄭相海、劉秀英遺留現金及原告聲請
        勞保死亡給付部分：此部份現金大都用以支付鄭相海及
        劉秀英之喪葬費用，幾無結餘，但因被告丙○○仍堅持
        就現金遺產為分配，並對原告及被告丁○○提起偽造文
        書告訴，在檢察官勸喻下，被告丁○○已就被告丙○○
        主張其應得之現金遺產為119,010元於94年3月15日給付
        ，被告丙○○並同意不再為民事請求，故被告丙○○於
        本案不得再主張現金遺產尚未分配。
      3.就系爭房屋租金部分：系爭房屋乃被繼承人鄭相海生前
        出租予其同鄉老友郭志發，被告丙○○將鄭相海生前已
        收租金亦主張應納入遺產分配，實屬無稽。鄭相海死亡
        後，系爭房屋由兩造共同繼承，兄弟姊妹五人只有被告
        丙○○不同意將系爭房屋繼續出租予郭智發，且興訟聲
        請強制執行將亡父生前好友郭智發趕出去，原告忍無可
        忍方會提起本訴請求就系爭不動產為變賣分割。系爭不
        動產既已為兩造共同繼承，所收租金自亦不屬於遺產，
        被告丙○○雖得基於共有人身分請求分配租金，惟上開
        請求應與本案無涉。原告前曾向丙○○表示，請其提供
        銀行帳號，原告會將兩造繼承系爭不動產後所收租金扣
        除稅金、管理費等相關費用後，將被告丙○○應得之五
        分之一租金匯交丙○○，惟被告丙○○一直未提供帳號
        予原告，反而一再中傷原告侵吞父母遺產，被告上揭種
        種作為已嚴重傷害手足之情，家醜外揚，原告心痛難以
        言喻。
      4.就被告主張台南市○○街127巷46弄76號房地 其有繼承
        權部分：查上開房屋乃被告乙○○自費購買於71.11.22
        信託登記在被告鄭月梅名下，並於72.9.6贈與被告丁○○所有，根本不是屬於父母遺產，被告丙○○卻堅持上
        開房屋應納入遺產分配，原告對被告丙○○在父母死亡
        後爭產之手段及不可理喻之作為，深感痛心無力，懇請
        鈞院盡速判決准予變賣遺產分割前揭不動產。
  二、被告抗辯：
    (一)被告丙○○部分：
      1.被告父母陸續於93年5月1日、5月14日死亡， 辦完喪事
        後，被告丁○○竟告訴被告丙○○說父母皆未遺有不動
        產、現金等，且將辦父母喪事之收支情形列一張表，表
        示被告丙○○尚要分擔新台幣（下同）106,296元。 當
        時被告丙○○知道父母應尚遺有遺產，因此希望丁○○
        告知實情，但丁○○一再拖延，不據實以告，且突然表
        示父母住了20幾年的房子（南園街127巷46弄76號）是
        丁○○的，並將之斷水斷電，讓被告丙○○無法居住，
        被告丙○○遂於8月13日寄存證信函予被告丁○○，希
        望其出面協商，然去函後丁○○仍不理睬，不得已被告
        丙○○只好自己去聲請調閱資料，始發現丁○○將父親
        生前、死後之財產提領一空；被告戊○○將父親之另一
        間房子（即系爭之不動產）出租出去，故於93年8月30
        日提起偽造文書等訴訟，希望藉法律來解決遺產問題。
      2.後來被告丙○○再調資料，才知原告竟悄悄於9月1日申
        報父母之遺產稅（並未將父母5月1日逝世後，5月3日提
        領之存款共581,511元申報）。台南地方法院第一審未
        詳查，予以不起訴處分，後來答辯人再上訴第二審，
        審判長對當事人曉以大義，弟弟也不再強辯，被告丙○○念弟弟身為公職，恐誤其前途，於是同意和解收場，
        不再追究。
      3.然被告戊○○死不認錯，以為尚可隱瞞一切，為所欲為
        ，因而在和解現場惱羞成怒，罵被告丙○○「不要臉」
        ，且要被告丙○○去告，為給原告戊○○一個教訓，被
        告丙○○只好提出妨害名譽告訴，第一審簡易判決處罰
        金9,000 元，戊○○上訴，改判無罪，被告丙○○心想
        原告以後應會謹言慎行，故不想上訴，也不想再去反駁
        原告的抹黑，於是檢察官自行上訴，被告鄭南平亦未曾
        出庭，故維持原判是可預期的。
      4.另外被告丙○○常會撥空回家探望父母，有朋友為證，
        原告戊○○也曾見過，只不過原告並未住父母家，又如
        何每次都知道被告丙○○返家呢？另外母親之告別式，
        被告丙○○有參加，但因為被告丙○○一歲多的小孩去
        拔花，被告乙○○表示要打被告丙○○的小孩，為避免
        引起衝突，被告丙○○才把小孩帶開，沒跟去火葬場。
      5.又原告給被告的喪葬單裡面並未把勞保的補助款列入，
        且兩造之父生前，因行動不便，等於無行動能力，就被
        告向銀行所調取之資料記載，已提領了五十幾萬元，故
        扣除兩造父親之生活費後，其他應列入遺產。
      6.茲就所知父母之遺產列表如下：
┌─────────────────────────────────┐
│１動產部分：                                                      │
├───┬────┬───┬────┬────┬──────────┤
│所有人│本   金 │利  息│存單摺號│提領日  │備                註│
├───┼────┼───┼────┼────┼──────────┤
│鄭相海│400,000 │7,757 │B277983 │93.1.28 │父親93.2.5住院前八天│
├───┼────┼───┼────┼────┼──────────┤
│鄭相海│498,800 │7,787 │B297824 │93.4.2  │父親住院期間        │
├───┼────┼───┼────┼────┼──────────┤
│鄭相海│300,000 │      │B356807 │93.5.3  │父親死亡後第三天    │
├───┼────┼───┼────┼────┼──────────┤
│鄭相海│80,000  │918   │0000000 │93.5.3  │父親死亡後第三天    │
├───┼────┼───┼────┼────┼──────────┤
│鄭相海│200,000 │593   │B348277 │93.5.3  │父親死亡後第三天    │
├───┼────┼───┼────┼────┼──────────┤
│鄭相海│13,245  │      │開元郵局│        │ 遺產稅單           │
├───┼────┼───┼────┼────┼──────────┤
│劉秀英│9,115   │      │19支郵局│        │ 遺產稅單           │
├───┼────┴───┴────┴────┴──────────┤
│共計  │1,518,215                                                 │
├───┴─────────────────────────────┤
│２戊○○聲請父母親之勞保死亡補助：2×5×投保金額＝？              │
├─────────────────────────────────┤
│３台南市○○路○段41巷13號13樓之5房子租金（每月7000元）：          │
│  自92.12.1至95.5共29個月，合計新台幣203,000元                    │
├─────────────────────────────────┤
│４不動產部分：                                                    │
├────────┬────────────────────────┤
│土地            │建物                                            │
├────────┼────────────────────────┤
│北區○○段779號 │台南市○區○○路5段41巷13號13樓之5              │
├────────┼────────────────────────┤
│北區○○段679號 │台南市○○街127巷46弄76號（建號349）            │
└────────┴────────────────────────┘
    (二)被告丁○○部分：被告丁○○未於最後言詞辯論期日到場
      ，惟據其之前到庭陳述如下：同意原告所提之處理方案。
    (三)被告乙○○部分：被告未於言詞辯論期日到場，亦未提出
      書狀作何聲明或陳述。
    (四)被告甲○○○部分：被告甲○○○未於最後言詞辯論期日
      到場，惟據其先前提出之書狀，陳述如下：緣原告與被告
      間係屬姊妹關係，被告自始均未曾反對遺產處分方式，更
      未對原告分割遺產有其他意見，舉凡能以公平公正原則，
      誠實信用考量大家兄弟姊妹之立場，其以獲得最佳利益，
      被告同意原告處理方式。
  三、兩造不爭執事項：
    (一)被繼承人鄭相海於93年5月1日死亡，故其遺產應由配偶及
      子女劉秀英、丙○○、丁○○、戊○○、乙○○、甲○○○等六人繼承，惟劉秀英嗣於93年5月14日死亡， 故劉秀
      英所繼承之被繼承人鄭相海之遺產再由其子女丙○○、丁○○、戊○○、乙○○、甲○○○五人繼承。
    (二)被繼承人劉秀英於93年5月14日死亡， 其遺產應由其子女
      丙○○、丁○○、戊○○、乙○○、甲○○○五人繼承。
  四、得心證之理由：
（一）按繼承人有數人時，在分割遺產前，各繼承人對於遺產全
      部為公同共有；繼承人得隨時請求分割遺產，但法律另有
      規定或契約另有訂定者，不在此限，此為民法第1151條、
      第1164條所明定。按共有物分割之方法不能協議決定者，
      法院得因各共有人之聲請命為以原物分配於各共有人或變
      價共有物，以價金分配於各共有人，民法第824條第2項定
      有明文，又公同共有物分割之方法，除法律另有規定外，
      應依關於共有物分割之規定，此觀同法第830條第2項規定
      自明。本件原告主張被繼承人鄭相海、劉秀英遺有如附表
      所示遺產，依上開規定，兩造在分割遺產前，對於遺產全
      部為公同共有，因上開遺產並無不能分割之情形，亦無不
      分割之約定，因兩造就遺產不能協議分割，爰請求裁判分
      割如附表所示之遺產等情，業據提出土地謄本一份、建物
      謄本一份、地價稅影本一份、房屋繳款書影本一份、繼承
      系統表影本一份、除戶謄本影本一份、戶籍謄本影本二份
      、財政部台灣省南區國稅局遺產稅免稅證明書影本二紙、
      台南地檢署不起訴處分書影本二份、台南市北區調解委員
      會調解書影本一紙、台南地檢署聲請簡易處刑書影本一份
      、台南地院刑事簡易判決影本一份、台南地院刑事判決及
      台灣高等法院台南分院刑事判決影本一份、土地謄本影本
      一份為憑。被告四人均對兩造尚有公同共有被繼承人鄭相
      海、劉秀英之遺產未完成分割乙節，並不爭執；而被告丙○○不同意原告之分割方案。是原告主張無法協議分割，
      請求裁判分割，於法有據。
（二）原告請求裁判分割兩造公同共有之被繼承人鄭相海、劉秀
      英之遺產，既於法有據而應准許，則應先確定者為應分割
      之被繼承人鄭相海、劉秀英之遺產內容為何。經查：
    (一)被繼承人鄭相海、劉秀英遺產不動產部分：
      原告主張兩造共同繼承被繼承人鄭相海、劉秀英之遺產之
      不動產部分僅餘系爭不動產尚未分割乙節，業據提出土地
      謄本一份、建物謄本一份、地價稅影本一份、房屋繳款書
      影本一份為證。被告對系爭不動產尚未分割，固不爭執，
      但辯稱被繼承人鄭相海、劉秀英遺產之不動產部分尚有坐
      落台南市○區○○段679號、門牌號碼台南市○○街127巷
      46弄76號之建物云云。惟為原告所否認，並主張上開房屋
      乃被告乙○○自費購買於71年11月22日信託登記在被告鄭
      月梅名下，並於72年9月6日贈與被告丁○○所有，根本不
      是屬於被繼承人鄭相海、劉秀英之遺產等語置辯，並提出
      土地謄本影本一份為證。經查：坐落台南市○區○○段67
      9號、門牌號碼台南市○○街127巷46弄76號之建物，於72
      年9月6日即已登記於被告丁○○名下迄今，且該謄本上亦
      未曾記載被繼承人鄭相海或劉秀英曾為所有權人之情事，
      而被告丙○○復未提出任何證據證明該不動產為被繼承人
      鄭相海或劉秀英所有，是被告丙○○抗辯該建物係被繼承
      之遺產，尚難憑採。是原告此部分主張，為可採信。
    (二)被繼承人鄭相海、劉秀英遺產之動產部分：
      1.被告丙○○於被繼承人鄭相海、劉秀英過世後，曾對被
        告丁○○提起偽造文書之告訴並主張被告丁○○分別於
        93年1月28日、93年4月22日冒用被繼承人鄭相海名義，
        向國防部主計局同袍儲蓄會及台南開元路郵局提領9143
        44元及約10萬餘元，復於被繼承人鄭相海死亡後，再向
        國防部主計局儲蓄會冒領581511元， 涉有刑法第210條
        、第216條偽造私文書、第339條詐欺等罪嫌，有台灣台
        南地方法院檢察署檢察官94年度偵續字第23號不起訴處
        分書影本一份為證，惟嗣後被告丙○○已與被告丁○○
        於台南市北區調解委員會調解成立，調解內容載明「…
        …兩造就丙○○告丁○○（誤載為鄭太平）偽造文書乙
        案雙方同意以下列方式調解：一對造人同意給付丙○○
        壹拾壹萬玖仟零拾元。二付款方式：當場給，付不另收
        據。三兩造均同意拋棄有關本件其他民事請求權、刑事
        告訴權」等語，有台南市北區調解委員會調解書影本一
        份為證，且被告丙○○於本院審理時亦陳稱「……當天
        北區公所調解，只有他們領出來的現金，勞保給付及奠
        儀並沒有列入，喪殯費也沒有扣除。」等語（見本院95
        年12月11日言詞辯論筆錄）。按調解經當事人合意而成
        立；調解成立者，與訴訟上和解有同一之效力；和解成
        立者，與確定判決有同一之效力，民事訴訟法第416條
        第1項、第380條第1項分別定有明文。 本院斟酌被告丙○○主張被告丁○○涉有偽造文書罪嫌冒領之金額為00
        00000元， 已超出被告丙○○辯稱被繼承人鄭相海、劉
        秀英存款部分合計之0000000元， 且被告丙○○亦自陳
        除勞保給付及奠儀部分，其餘領出之現金均已包含於調
        解內容內。是被告丙○○既同意拋棄此部份之民事請求
        權，故被告丙○○辯稱被繼承人鄭相海、劉秀英之未分
        割之遺產尚有被繼承人鄭相海、劉秀英存款部分合計共
        0000000元云云，即難憑採。
      2.被告丙○○辯稱被繼承人鄭相海、劉秀英遺產部分動產
        尚有原告聲請的勞保死亡補助，且兩造之父生前，因行
        動不便，等於無行動能力，就被告向銀行所調取之資料
        記載，已提領了五十幾萬元，故扣除兩造父親之生活費
        後，其他應列入遺產云云。原告則主張勞保死亡給付大
        都用以支付鄭相海及劉秀英之喪葬費用，幾無結餘等語
        。查人之權利能力始於出生， 終於死亡，民法第6條定
        有明文。故勞保死亡補助係於被繼承人鄭相海、劉秀英
        死亡後所產生，非被繼承人鄭相海及劉秀英之權利，而
        原告本於契約受益人之地位而向勞工保險局請求發給，
        不能認係被繼承人鄭相海、劉秀英之遺產；至於已提領
        之五十幾萬係於兩造之父死亡前即已提領，於提領當時
        尚屬兩造之父之財產，而非兩造繼承之遺產，兩造之父
        如有需要，本可使用、花費；而被告丙○○並未舉證證
        明該筆款項之提領非出於兩造之父之意願在先，復未證
        明該筆款項未用於兩造之父之生活費、醫療費…等等費
        用在後，自無認兩造之父生前使用之財產，除基本生活
        費外，其餘均屬兩造可得繼承之遺產之理。故被告丙○○此二部份之抗辯，均難憑採。
      3.被告丙○○復辯稱被繼承人鄭相海、劉秀英遺產部分動
        產尚有奠儀云云。惟查民俗上之奠儀，係死者及死者家
        屬之親朋好友襄助辦理喪事所致贈者，自應先充喪葬費
        用。查被告丁○○於台灣台南地方法院檢察署檢察官進
        行93年度發查字第2861號妨害自由等案件之訊問時，曾
        提出被繼承人鄭相海、劉秀英之喪禮收支情形紀錄表一
        紙，載明被繼承人鄭相海、劉秀英之喪葬費用合計為79
        9480元，縱扣除喪葬期間用餐花費之11000、4480、665
        0元，合計共22130元，喪葬費用仍有777350元，而奠儀
        部分僅有270000元（見台灣台南地方法院檢察署93年度
        發查字第2247號偽造文書等案件卷宗第64頁），並據被
        告丁○○提出奠儀名細紀錄表影本二份、三仁葬儀社治
        喪費用明細影本二紙、富貴南山夫妻位之購買發票影本
        二紙、夫妻位管理費清潔費發票影本五紙為證（見台灣
        台南地方法院檢察署93年度發查字第2247號偽造文書等
        案件卷宗第68頁至第93頁）。故本件奠儀收入僅270000
        元尚不足實際支付喪葬費用至少777350元之支出，應認
        奠儀已全數抵扣實際喪葬費用。故被告辯稱被繼承人鄭
        相海、劉秀英遺產部分動產尚有奠儀云云，不能採信。
      4.被告丙○○復抗辯系爭不動產出租他人之租金，每月70
        00元，自92年12月共95年4月共29個月，合計203000元
        云云。查系爭不動產既為被繼承人鄭相海之遺產，出租
        遺產所獲得之租金，自為遺產之孳息，應視為遺產之一
        部分。惟繼承，因被繼承人死亡而開始，民法第1147條
        定有明文。故應於被繼承人鄭相海93年5月1日死亡後，
        系爭不動產出租所得之租金始為遺產之一部份；又系爭
        不動產之承租人承租至95年4月， 而每月租金為7000元
        ，此均為被告所不爭執（見本院95年12月11日言詞辯論
        筆錄），故得列為遺產一部份之出租系爭不動產之時間
        應為93年5月至95年4月共24個月，而其孳息應為7000×
        24（月）＝168000元。故出租系爭不動產所獲得之租金
        ，應列入遺產之一部份者應為168000元。
      5.綜上，被繼承人鄭相海、劉秀英未分割遺產之動產部分
        為系爭不動產之孳息，即出租系爭不動產所得租金壹佰
        陸拾捌萬元。
    (三)綜上所述，被繼承人鄭相海、劉秀英尚未分割之遺產，應
      為如附表所示之系爭不動產及出租系爭不動產所獲得之租
      金壹佰陸拾捌萬元。
（三）按同一順序之繼承人有數人時，按人數平均繼承，但法律
      另有規定者，不在此限，民法第1141條定有明文。查被繼
      承人鄭相海、劉秀英尚未分割之遺產即如附表所示之系爭
      不動產及出租系爭不動產所獲得之租金壹佰陸拾捌萬元，
      依法自應由兩造按應繼分各五分之一之比例平均繼承。次
      查，被告丙○○對兩造應繼承遺產之內容，始終有爭議，
      自不宜仍由兩造共有遺產，因認將系爭不動產變賣而由兩
      造依應繼分比例分配價金，並由兩造依應繼分比例分配出
      租系爭不動產之孳息即其租金壹佰陸拾捌萬元，屬適當公
      平之分割方案，爰判決如主文第一、二項所示。
中　　華　　民　　國　　96　　年　　4 　　月　　30　　日
                      家事法庭    法  官  王 獻 楠
上為正本係照原本作成。
如對本判決上訴，須於判決送達後20日內向本院提出上訴狀。
中　　華　　民　　國　　96　　年　　4 　　月　　30　　日
                                  書記官  黃 心 怡
┌───────────────────────────────────┐
│附表：不動產                                                          │
├───────────────────┬───────┬───────┤
│        坐落位置                      │  面    積    │  權利範圍    │
├───────────────────┼───────┼───────┤
│一、台南市○區○○段779地號土地       │34423平方公尺 │0000000分之942│
├───────────────────┼───────┼───────┤
│二、台南市○區○○段2610建號房屋      │100.74平方公尺│  全    部    │
│（門牌號碼：長榮路5段41巷13號13樓之5）│              │              │
└───────────────────┴───────┴───────┘
